【裁判字號】    96,上,298
【裁判日期】    970604
【裁判案由】    損害賠償
【裁判全文】
臺灣高等法院臺中分院民事判決           96年度上字第298號
上  訴  人  壬○○
            乙○○
            甲○○
上  一  人
訴訟代理人  林基豐律師
被  上訴人  辛○○
            庚○○
            戊○○
            丁○○
            丙○○
兼上五人
訴訟代理人 己○○
上列當事人間請求損害賠償事件，上訴人對於中華民國97年5月
21日臺灣台中地方法院95年度訴字第3354號第一審判決提起上訴
，本院於中華民國97年5月21日言詞辯論終結，判決如下：
    主文
上訴駁回（原判決主文第一項命利息之給付請求減縮自民國九十
五年十二月二十五日起算）。
第二審訴訟費用由上訴人連帶負擔。
    事實及理由
甲、程序部分：
一、本件係連帶債務，其訴訟標的對上訴人甲○○、壬○○、乙
    ○○等人必須合一確定，故雖僅上訴人甲○○提起上訴，其
    上訴效力及於同造當事人壬○○、乙○○二人，爰將之列為
    視同上訴人，合先敘明。
二、上訴人壬○○經合法通知，未於言詞辯論期日到場，核無民
    事訴訟法第386條各款所列情形，爰依上訴人之聲請由其一
    造辯論判決。
三、按訴之變更或追加，非經他造同意，不得為之，但有民事訴
    訟法第255條第1項第2款至第6款情形者，不在此限，民事訴
    訟法第446條第1項定有明文，而民事訴訟法第255條第1項第
    3款係擴張或減縮應受判決事項之聲明者。本件被上訴人原
    起訴請求上訴人就利息給付部分係自民國89年4月21日起至
    清償日止按年息百分之5計算之利息，上訴本院後，就利息
    給付之請求變更為自最後送達（見原審卷(一)第67頁，最後送
    達被告日為95年12月14日，寄存送達予上訴人乙○○，依民
    事訴訟法第138條第2項規定經10日即95年12月24日發生效力
    ）之翌日即95年12月25日起至清償日止按年息百分之5計算
    之利息，上開請求核屬減縮應受判決事項之聲明，依首開法
    條規定，自應准許之，併予敘明。
乙、實體部分：
壹、聲明部分：
一、上訴人方面（上訴人壬○○未到庭或以書狀為任何聲明）：
    (一)原判決廢棄。(二)上廢棄部分，被上訴人在第一審之訴及其
    假執行之聲請均駁回。
二、被上訴人方面：上訴駁回。
貳、陳述及理由部分：
一、被上訴人主張：
(一)、上訴人甲○○於87年8月間，向被上訴人等人宣稱其擔任「
    三泰實業股份有限公司」（下稱三泰公司）常務董事兼執行
    長，另投資「五王實業股份有限公司」（下稱五王公司）從
    事電腦彩券經銷及籌備事宜多年，並已取得當時承辦刮刮樂
    之國揚資訊股份有限公司（下稱國揚公司）之經銷商授權代
    理選商業務，將來五王公司獲利可期，並強調其已投資新台
    幣（下同）20,000,000元，而此次五王公司增資釋股，希望
    被上訴人等人共同投資，參與公司之經營，由於近期三泰公
    司併入五王公司，業務由五王公司概括承受，因此投資股金
    應先匯入三泰公司。被上訴人等人遂共同認購6 股， 每股
    1,500,000元，全部股金為9,000,000元，其中被上訴人辛○
    ○認購1.5股，出資金額為2,250,000元，占全部股金4分之1
    ；被上訴人庚○○、戊○○及己○○等3人均認購1股，各出
    資1,500,000元，各占全部股金6分之1；被上訴人丁○○及
    丙○○兩人共同認購1.5股（每人0.75股），各出資1,125,0
    00元，各占全部股金8分之1。被上訴人辛○○及己○○等人
    將前開股款於87年10月25日、同年11月25日及同年12月25日
    分3期匯入三泰公司設於合作金庫新營支庫之帳戶。前開認
    股金入帳後，上訴人甲○○便於88年元月交付「五王實業股
    份有限公司」認股憑證與被上訴人等人。89年2月間，上訴
    人甲○○稱擔任五王公司董事長之上訴人壬○○虧空公款，
    被上訴人辛○○南下新營公司現址查帳，始知五王公司並未
    完成設立程序，五王公司或三泰公司均無得到國揚資訊股份
    有限公司之授權經銷彩券，登記之營業項目也無特許之「經
    營代理經銷本國政府發行彩券」之項目，亦無經營電腦彩券
    之業務。實係85年間上訴人乙○○與上訴人壬○○共謀成立
    五王公司，乙○○分得10％之酬庸金，而由上訴人壬○○擔
    任該公司於86年1月設立登記之負責人，以虛設五王公司之
    名義向投資人誆稱該公司已取得國揚公司彩券經銷之授權而
    對外募股，並侵吞公款、支借公司千萬元款項予上訴人乙○
    ○，由上訴人甲○○冒領顧問費，上訴人壬○○並任命原審
    共同被告葉莊、陳樞駿、陳宏維（即陳登茂）、郭正吉、林
    裕生等人為董事、監事，且自任董事長。上訴人甲○○宣稱
    其投資三泰公司或五王公司，亦非實情。被上訴人發現受上
    訴人甲○○等人詐騙而陷於錯誤，而為金錢之交付後，於89
    年4月20日寄發存證信函給上訴人壬○○、甲○○，表明依
    法撤銷前開認股契約之意思表示，並請求賠償全部之損害。
    上訴人壬○○雖有提出清償方案，但僅清償370萬元，尚餘
    530萬元未清償。爰依民法第113條、第179條、第184條、第
    185條第1項、公司法第19條、第23條規定，請求上訴人壬○
    ○、甲○○、乙○○：(1)連帶給付被上訴人辛○○1,325,00
    0元，(2)連帶給付被上訴人庚○○883,333元，(3)應連帶給付
    被上訴人戊○○883,333元，(4)應連帶給付被上訴人丁○○
    662,500元，(5)應連帶給付被上訴人丙○○662,500元，(6)應
    連帶給付被上訴人己○○883,333元，並給付上開六人均自
    最後送達翌日即95年12月25日起至起至清償日止按年利率5%
    計算之利息，及供擔保宣告假執行之判決（原審駁回被上訴
    人就原審共同被告葉莊、陳樞駿及陳登茂等三人應連帶賠償
    之請求，被上訴人未就敗訴部分提起上訴，該部分業已確定
    ）。
(二)、在本院補充陳述：
 1.上訴人違反公司法第19條規定，無須以實際上擔任任何公司
   負責人或經營人為限，且上訴人確實係以尚未設立之五王實
   業股份有限公司之股份，向被上訴人募款。
 2.經查，被上訴人認股之款項匯入三泰公司之後，如何支用完
   全由上訴人壬○○掌控，其間上訴人壬○○以借款之名義由
   上訴人乙○○支用1,000萬元（該未設立之五王公司，全部對
   外募股金高達六千餘萬元），由上訴人甲○○支領顧問費百
   萬元，其餘之金額均由上訴人壬○○花費殆盡。則依照此等
   「利益移動軌跡」觀察，被上訴人之受損害與上訴人等三人
   之受利益，損害與利益均為同一。且被上訴人所為之給付自
   因受上訴人壬○○及甲○○之詐欺，屬於給付原因不法，或
   因被上訴人撤銷受詐欺之認股表示，上訴人等三人即無法律
   上之原因得以受領被上訴人之給付，參照民法第179條規定，
   被上訴人得請求返還認股給付之金錢。上訴人壬○○對於返
   還認股之金錢，並不加以否認，且已經返還370萬元，剩餘
   530萬元之認股金仍未返還，上訴人等三人自應負不當得利之
   返還，被上訴人得個別對於壬○○、乙○○及甲○○請求返
   還。惟此項上訴人實際上之獲利及支用款項金額如何，尚非
   被上訴人所得知悉，僅能請求返還尚未清償之530萬。固然，
   不當得利並無連帶返還之問題，然上訴人並非無從該募股之
   所得金錢，支領約l00萬元之顧問費用，此等顧問費用之支領
   情形，亦經於前開台北地方法院審理上訴人之犯行時，提報
   該等支領之公司憑證之證物，經列入證物之內，原審並曾於
   言詞辯論時，提示前開調卷之相關資料，提供給兩造表示意
   見，兩造均表示: 並無意見，斯時，上訴人卻故意連續均不
   出庭答辯，也從未就上訴人支領顧問費用之證物，表示有何
   意見。準此，上訴人確實有從此次募股中獲取約100萬之顧問
   費用，並非毫無得利。是以，原審依照其他應連帶賠償之規
   定，判令上訴人應與壬○○、乙○○因刑事判決確認有違反
   公司法第19條規定，而裁判上訴人等應連帶賠償，於法並無
   違誤之處。
 3.對於乙○○、壬○○及甲○○等三人，因違反公司法第19條
   規定，應負連帶損害賠償責任。乙○○、壬○○及甲○○違
   反公司法第l9條規定，經臺灣台北地方法院91年自字第86號
   判決判處有期徒刑5個月確定，即上訴人等明知公司尚未設立
   登記，即以公司名義對外為法律行為，依公司法第19條第2項
   規定，被上訴人自得對之請求連帶損害賠償。另被上訴人撤
   銷受詐欺之意思表示後，上訴人依民法第113條規定，應負連
   帶回復原狀返還金錢之義務，上訴人之上訴顯無理由等語。
二、上訴人則以（上訴人壬○○未於言詞辯論期日到庭，據其前
    在原審所為之陳述）：
(一)、(1)上訴人甲○○以：上訴人甲○○並未違反公司法規定，被
    上訴人對上訴人提起詐欺等之自訴經一審判決無罪，並經台
    灣高等法院93年度上訴字第2928號判決上訴駁回，可知上訴
    人等並無施用詐術等語，資為抗辯。
  (2)上訴人壬○○以：希望與被上訴人成立和解。
  (3)上訴人乙○○以：其未與被上訴人等見過面，也不認識被上
    訴人等人，亦未對其施用詐術等語，資為抗辯。
(二)、上訴人甲○○在本院補充陳述：
 1.公司法第19條第2項所謂之「行為人自負民事責任」，是在解
   決公司法人格未存在時之法律行為主體之問題，至於民事責
   任之客觀成立要件，須自相關法律行為所牽涉之概念去明確
   其請求權基礎，要屬無可否認，且從條文既明稱為「民事責
   任」，且無一般請求權法條有相對應的請求權時效之規定，
   故其責任成立要件勢須依相關民事法規定來認定，故公司法
   第十九條第二項後段之規定並非獨立之請求權基礎，此亦有
   台灣台中地方法院93年度簡上字第54號判決相同意旨：「未
   經設立登記，不得以公司名義經營業務或為其他法律行為；
   違反前項規定者，行為人自負民事責任，此為公司法第19條
   第2、2項所明定；所謂行為人自負民事責任，即認行為人為
   該法律行為之主體。公司法前開法條之立法意旨，係在減輕
   法律行為相對人之查證義務，使法律行為儘可能有效成立，
   避免相對人求償無門，以維護現代工商社會之交易安全……
   。」可資參酌。綜上，本件原審以上訴人主張為本判決上訴
   人應負連帶責任之論據，尚嫌率斷且對法律之適用容有誤會
   ，自有廢棄之必要。
 2.又公司法第19條第2項後段既非請求權基礎，侵權行為又已過
   時效，被上訴人所本者，無非僅依不當得利，惟本件被上訴
   人在八十七年間明知彩券尚未合法開放，竟為圖私利透過三
   泰公司輾轉交付股款給壬○○之「五王公司」，被上訴人等
   人給付之原因關係不法，自不得請求返還。況本件經刑事判
   決認定並無詐欺情事業告確定，從台灣高等法院93年度上訴
   字第2928號刑事判決理由中業明確認定被上訴人等人明知「
   五王股份有限公司」尚未完成設立登記，顯然本件被上訴人
   等人當初繳納股款並非被上訴人詐欺或有任何上訴人獲得不
   當得利之事實。是本件被上訴人既從事高利潤投資，就要有
   承受高風險之心理建設，豈能在知悉「五王股份有限公司」
   至終未能取得彩券經營權而無法順利開辦下，因未能如其他
   投資股東順利取回股款，即以上訴人等詐欺渠等甚至為達民
   事求償之目的編派上訴人未告知「五王股份有限公司」尚未
   設立云云，要求退還股款，且其給付股款之對價是預期將來
   成為「五王股份有限公司」之股東得行使股東權，而上訴人
   所傳達之資訊也僅止於此，被上訴人所繳納之款項並未入上
   訴人口袋，上訴人並未得利，而款項縱經壬○○不當使用，
   與上訴人並無關係，非可認定上訴人有不當得利之事實。
 3.再就不當得利而言，在損害與得利間要有因果關係，本件被
   上訴人如有損失，應屬投資上風險所造成之損失，與所謂「
   不當得利」係屬兩事，詳言之，被上訴人之「損害」並非即
   是上訴人有「得利」。按本件被上訴人等人之參股其目的在
   成為公司股東，所有參股者既是為同一目標而兩兩對向合意
   ，在公司尚未成立前，自應定性為普通民法上之合夥契約。
   今公司因外在條件不配合致無法如預期開辦營運，公司既無
   成立之必要，則所有參股者自應適用民法所定之「合夥」關
   係就所有入股金額之流向進行查帳或清算，如有剩餘財產，
   再依合夥規定分配。茲本件刑事部分既經三審認定無所謂詐
   欺或偽造文書之不法情事，所餘者僅合夥分析問題，被上訴
   人或謂所有合夥人應依法合意選任清算人或聲請法院選任清
   算人進行清算，方為正辦。退步言之，被上訴人等人依刑事
   判決理由既認定「明知五王股份有限公司尚未完成設立登記
   」，其仍願意參股，自不能再以本來即存在之因素，主張五
   王股份有限公司未完成設立登記進行請求不當得利之返還。
三、經查：
(一)、本件被上訴人主張：上訴人甲○○、乙○○及壬○○未完成
    五王公司之設立登記，而由上訴人甲○○於87年8月間，向
    被上訴人等人宣稱其擔任三泰公司之常務董事兼執行長，另
    投資五王公司從事電腦彩券經銷及籌備事宜多年，希望被上
    訴人等人共同投資，參與公司之經營而由被上訴人等人共同
    認購6股（每股1,500,000元，全部股金為9,000,000元，其
    中被上訴人辛○○認購1.5股，出資金額為2,250,000元，占
    全部股金4分之1；被上訴人庚○○、戊○○及己○○等3人
    均認購1股，各出資1,500,000元，各占全部股金6分之1；被
    上訴人丁○○及丙○○兩人共同認購1.5股（每人0.75股）
    ，各出資1,125,000元，各占全部股金8分之1），並於87年
    10月25日、同年11月25日及同年12月25日分3期匯入三泰公
    司設於合作金庫新營支庫之帳戶，及被上訴人等人以郵局存
    證信函向上訴人等人請求連帶賠償，上訴人壬○○事後償還
    3,700,000元，尚餘5,300,000元未清償各節，業據被上訴人
    提出甲○○名片、匯出匯款申請書、入戶電匯申請書、匯出
    匯款回條、匯款回條、認股憑證、郵局存證信函、掛號郵件
    收件回執影本附在原審卷為證（見原審卷(一)第7-25頁），參
    以上訴人壬○○在原審就上開事實並不爭執，並在本院刑事
    庭審理93年度上訴字第2928號被上訴人6人自訴上訴人3人詐
    欺等刑事案件中坦承甲○○並非三泰公司之股東，其係以顧
    問性質參與公司之業務，並由五王公司以顧問名義讓甲○○
    領錢，甲○○確有拿打錯之認股憑證給伊等語，另甲○○亦
    在本院同上刑事案件中供承確有與被上訴人洽談增資募股、
    亦有向被上訴人表示是三泰公司之常務董兼執行長，被上訴
    人等有匯款900萬元至三泰公司合作金庫之帳戶，伊有交付
    認股憑證予被上訴人，亦有就認股憑證膳打錯誤之事與被上
    訴人協調，並向被上訴人收回部分認股憑證後轉交予壬○○
    等語（見原審卷(二)第15頁，本院93年度上訴字第2928號刑事
    判決書理由欄三記載），證人陳正士在前開刑事案件中證稱
    ：伊在五、六年前見過甲○○，當時是說要增資募股，他有
    說要到立法院疏通立法委員，基本上是樂透發行要募股，因
    為當時還沒有發行樂透，他有提到是三泰公司常務董事，就
    是要募股，伊記得甲○○在現場提過國揚公司，．．伊有聽
    到甲○○提到刮刮樂的經銷站等語，壬○○曾與乙○○簽訂
    合約書，約定乙○○同意將名下所有之公益彩券經銷商之二
    分之一交給壬○○等情（見原審卷(二)第17頁，同上刑事判決
    書理由欄記載）、及上訴人乙○○在本院自陳：如果得標拿
    到經銷權，國揚資訊要100站給伊，伊要給壬○○30站等語
    （見本院卷第144頁反面），壬○○在前開刑事案件中供稱
    伊將五王公司之款項借貨予乙○○之原因係為爭取電腦彩券
    代理權（見原審(二)第16頁，同上刑事判決理由欄），足認係
    因乙○○向壬○○宣稱可獲得100個電腦彩券經銷站，並將
    其中部分經銷站分給壬○○，壬○○因而將此消息轉知甲○
    ○，甲○○因而向被上訴人募款，壬○○遂將部分募得股款
    私下借貸交付乙○○，是被上訴人主張堪信為真，被上訴人
    抗辯，自無足取。
(二)、按「未經設立登記，不得以公司名義經營業務或為其他法律
    行為。違反前項規定者，行為人處1年以下有期徒刑、拘役
    或科或併科新臺幣15萬元以下罰金，並自負民事責任；行為
    人有二人以上者，連帶負民事責任，並由主管機關禁止其使
    用公司名稱。」，公司法第19條定有明文。再公司法第19條
    之行為人依法司法之特別規定，不論該設立中公司財產是否
    足以清償債務，均應負連帶清償責任（見陳連順編著之公司
    法精義第45頁），再上開法條原係規定「行為人應自負其責
    ，若行為人有二人以上時，應連帶負責」，惟因原法條規定
    之「自負其責」、「連帶負責」之文義用語未臻明確，故於
    90年11月12日公布修正時，修改為「自負民事責任」、「連
    帶負民事責任」，以資周延（見元照出版社出版、賴源河等
    合著之「新修正公司法解析」第63頁），是如以未經設立登
    記之公司名義義經營業務或為其他法律行為，其行為人有二
    人以上者，依公司法第19條第2項規定自應負連帶賠償責任
    。經查，本件壬○○因與乙○○簽有合約書，約定乙○○同
    意將名下所有之公益彩券之部分經銷站交給五王公司或壬○
    ○，致壬○○告知甲○○，而向被上訴人以未經設立登記之
    五王公司名義向被上訴人募股，壬○○並因而將募得之部分
    款項私下借貸並交付乙○○等情，已如前述，上訴人三人之
    行為自有違反上開公司法第19條第1項規定，應依公司法第
    19條第2項規定負民事連帶賠償責任。再查，被上訴人交付
    之股款尚有各如原審主文所示金額未獲返還，為兩造所不爭
    ，從而，被上訴人依公司法第19條第2項之規定，請求上訴
    人甲○○、壬○○、乙○○連帶給付被上訴人辛○○1,325,
    000元，連帶給付被上訴人庚○○883,333元，連帶給付被上
    訴人戊○○883,333元，連帶給付被上訴人丁○○662,500元
    ，連帶給付被上訴人丙○○662,500元，連帶給付被上訴人
    己○○883,333元，及均自最後送達翌日即95年12月25日起
    至起至清償日止按年利率5%計算之利息，於法有據，應予准
    許。原審因而就此部分為上訴人敗訴判決，並依兩造陳明，
    分別酌定相當供擔保金額，為准免假執行之宣告，核無不合
    。上訴論旨指摘原判決不當，求予廢棄改判，為無理由，應
    予駁回。
四、因本件事證已臻明確，兩造其餘攻擊防禦方法及舉證，經審
    核後認對判決結果不生影響，爰不予一一審酌，附此敘明。
據上論結，本件上訴為無理由，依民事訴訟法第449條第1項、第
85條第2項、第463條、第385條第1項前段，判決如主文。
中    華    民    國    97    年    6     月    4     日
                  民事第六庭    審判長法  官  袁再興
                                      法  官  盧江陽
                                      法  官  陳賢慧
以上正本係照原本作成。
如對本判決上訴，須於收受判決送達後20日內向本院提出上訴書
狀，其未表明上訴理由者，應於提出上訴後20日內向本院提出上
訴理由書（須按他造人數附具繕本）。
上訴時應提出委任律師為訴訟代理人之委任狀。具有民事訴訟法
第466條之1第1項但書或第2項之情形為訴訟代理人者，另應附具
律師及格證書及釋明委任人與受任人有該條項所定關係之釋明文
書影本。
                                      書記官  金珍華
中    華    民    國    97    年    6     月    5     日
                                                      Ｍ


司法院資訊處製作；財團法人民間司法改革基金會備份。
